【裁判字號】    99,上易,6
【裁判日期】    990414
【裁判案由】    損害賠償
【裁判全文】
臺灣高等法院民事判決                   99年度上易字第6號
上  訴  人  丙○電子股份有限公司
法定代理人  乙○○
訴訟代理人  張秀夏律師
複  代理人  董怡君律師
被  上訴人  丁○金屬股份有限公司
法定代理人  甲○○
訴訟代理人  林秋萍律師
上列當事人間請求損害賠償事件，上訴人對於中華民國98年11月
12日臺灣臺北地方法院98年度訴字第722 號第一審判決提起上訴
，本院於99年3月31日言詞辯論終結，判決如下：
    主      文
上訴駁回。
第二審訴訟費用由上訴人負擔。
    事實及理由
壹、程序部分：
    被上訴人之法定代理人原為莊燧仁，嗣於本院訴訟程序進行
    中變更為甲○○，並於民國（下同）99年3月8日具狀聲明承
    受訴訟，程序合法，應予准許，合先敘明。
貳、實體部分：
一、上訴人起訴主張：
  (一)被上訴人前於95年間以上訴人邀同訴外人戊○科技股份有限
    公司（下稱戊○公司）共同與被上訴人簽訂2005年8 月—12
    月訂貨協議書，上訴人向被上訴人採購DVD 產品之貼皮鋼板
    ，被上訴人已依約備料生產，雖上訴人經被上訴人多次催告
    ，由戊○公司簽發3紙共計新台幣（下同）500萬元之支票（
    下稱系爭500萬元支票）支付部分貨款，系爭500萬元支票均
    係遠期支票，是否如期兌現，尚不可知，是認上訴人與戊○
    公司確有積欠貨款6,837,089 元未付，且造成被上訴人備料
    損失高達40,588,945元為由，向臺灣士林地方法院（下稱士
    林法院）聲請對上訴人及戊○公司之財產於6,837,089 元之
    範圍內為假扣押，經士林法院以95年度裁全字第4807號裁定
    准被上訴人以230 萬元為債務人即上訴人及戊○公司供擔保
    後，得對於債務人即上訴人及戊○公司之財產於6,837,089
    元之範圍內為假扣押，債務人即上訴人及戊○公司供擔保金
    6,837,089 元或將上開金額提存後，得免為或撤銷假扣押，
    被上訴人以士林法院95年度裁全字第4807號假扣押裁定為執
    行名義，向士林法院聲請對上訴人及戊○公司之財產為假扣
    押，經士林法院民事執行處以95年度執全字第2217號假扣押
    事件受理，士林法院民事執行處、原法院民事執行處分別於
    95年10月14日、於95年10月16日發出執行命令，對上訴人之
    投資股權及眾多銀行帳戶為假扣押，
  (二)被上訴人嗣後在臺灣高等法院97年度重上字第236 號上訴程
    序中，於97年10月17日與戊○公司達成訴訟上和解，同意撤
    銷士林法院95年度裁全字第4807號假扣押裁定，並撤回士林
    法院95年度執全字第2217號假扣押執行程序，士林法院因被
    上訴人之聲請，於98年3月3日以97年度裁全聲字第438 號裁
    定撤銷該院95年度裁全字第4807號假扣押裁定。
  (三)上訴人於遭假扣押（95年10月）前之94年度之營業收入總額
    高達94,741,739元，然於95年度遭被上訴人假扣押後，因營
    業活動之資金取得及融通遭受種種限制，95年度營收因此驟
    減至853,754 元。前揭假扣押執行程序確實已對上訴人之信
    用名譽及財產造成重大損害。依民事訴訟法第531條第1項、
    第530條第3項規定，被上訴人應賠償上訴人因假扣押所受之
    損害。茲以財政部公佈之95年度上訴人所屬電子業之同業利
    潤率標準，淨利至少10% 以上計算，上訴人受到營收減少之
    損害至少高達930餘萬元，故上訴人請求被上訴人賠償100萬
    元應有理由。
  (四)求為判決：
    1.被上訴人應給付上訴人100 萬元，及自97年12月11日起至
      清償日止，按週年利率5%計算之利息。
    2.願供擔保，請准宣告假執行。
二、被上訴人則以：
  (一)士林法院雖因被上訴人之聲請，於98年3月3日以97年度裁全
    聲字第438 號裁定撤銷該院95年度裁全字第4807號假扣押裁
    定，惟本件被上訴人之假扣押請求並無不正當之情形，上訴
    人不得依民事訴訟法第531條規定請求被上訴人賠償。
  (二)上訴人及其所屬己○集團等關係企業之負責人陳漢清於94年
    底至96年3 月期間，陸續爆發包含上訴人公司在內之掏空公
    司案，經營權變天、董事大幅轉讓持股、內線交易炒股、上
    訴人公司前負責人陳漢清並因此遭檢察官起訴，足見上訴人
    公司名譽信用之損害係因前負責人陳漢清爆發弊案所致，且
    被上訴人亦係因陳漢清爆發弊案，導致上訴人公司名譽信用
    重大貶損後，唯恐日後不能強制執行或有甚難執行之虞，始
    於95年9 月依法向士林法院聲請對上訴人為假扣押聲請以保
    全被上訴人對上訴人之債權，為此，上訴人並未因被上訴人
    所為假扣押而受有任何名譽信用損害，上訴人之名譽、信用
    減損與被上訴人之假扣押無因果關係。
  (三)上訴人公司之94年之營業額雖有94,741,739元，惟依上訴人
    所提出原證十之93及94年之損益表觀之，上訴人於94年度公
    司營業並未獲利反淨損143,191,180 元，而95年度之公司營
    業額雖減為853,754元，惟95年公司營業反而降低淨損為18,
    492,618 元，顯見上訴人公司營業額越高虧損越大，營業額
    減少虧損亦減少，為此，上訴人公司營業額減少並無損害可
    言，益顯上訴人片面主張其公司得依其營業金額獲取財政部
    公布之同業利潤10% 之淨利，顯屬不實，何況上訴人之公司
    營業額減損之係因前負責人即訴外人陳漢清爆發弊案導致其
    所經營己○集團所屬公司信用受損，亦有可能係上訴人自身
    公司管理、營運、市場、產品不良等諸多因素所致，顯被上
    訴人之假扣押執行無關等語，資為抗辯。
三、原審為上訴人敗訴之判決，上訴人提起上訴，上訴聲明為：
    (一)原判決廢棄。(二)被上訴人應給付上訴人100 萬元整，及自
    起訴狀繕本送達翌日起至清償日止，按年息5%計算之利息。
    被上訴人答辯聲明：上訴駁回。
四、本件不爭執事項：被上訴人前於95年間以上訴人邀同戊○公
    司共同與被上訴人簽訂「2005年8月—12月訂貨協議書」，
    上訴人向被上訴人採購DVD 產品之貼皮鋼板，被上訴人已依
    約備料生產，雖上訴人經被上訴人多次催告後，由戊○公司
    簽發系爭500萬元支票支付部分貨款，然系爭500萬元支票均
    係遠期支票，是否如期兌現，尚不可知，是認上訴人與戊○
    公司確有積欠貨款6,837,089 元未付，且造成被上訴人備料
    損失高達40,588,945元為由，向士林法院聲請對上訴人及戊
    ○公司之財產於6,837,089 元之範圍內為假扣押，經士林法
    院以95年度裁全字第4807號裁定准被上訴人以230 萬元為債
    務人即上訴人及戊○公司供擔保後，得對於債務人即上訴人
    及戊○公司之財產於6,837,089 元之範圍內為假扣押，債務
    人即上訴人及戊○公司供擔保金6,837,089 元或將上開金額
    提存後，得免為或撤銷假扣押，被上訴人後以士林法院95年
    度裁全字第4807號假扣押裁定為執行名義，向士林法院聲請
    對上訴人及戊○公司為假扣押，經士林法院民事執行處以95
    年度執全字第2217號假扣押事件受理，士林法院民事執行處
    、原法院民事執行處分別於95年10月14日、於95年10月16日
    發出執行命令，對上訴人之投資股權及眾多銀行帳戶為假扣
    押，戊○公司嗣後就系爭500 萬元支票對被上訴人提起確認
    債權不存在之訴，被上訴人在本院97年度重上字第236 號上
    訴程序中，於97年10月17日與戊○公司達成訴訟上和解，同
    意撤銷士林法院95年度裁全字第4807號假扣押裁定，並撤回
    士林法院95年度執全字第2217號假扣押執行程序，士林法院
    後因被上訴人之聲請於98年3月3日以97年度裁全聲字第438
    號裁定撤銷該院95年度裁全字第4807號假扣押裁定。
五、本件爭點：
  (一)上訴人是否得依民事訴訟法第531條第1項之規定，請求被上
    訴人賠償上訴人因假扣押所受損害？
  (二)上訴人所得請求賠償之金額為何？
六、按假扣押裁定因自始不當而撤銷，或因第529條第4項及第53
    0條第3項之規定而撤銷者，債權人應賠償債務人因假扣押或
    供擔保所受之損害，民事訴訟法第531條第1項定有明文。上
    開規定係將假扣押裁定因自始不當而撤銷、假扣押債權人未
    依限期起訴、假扣押裁定因債權人聲請撤銷等3項情形並列
    ，其中所謂假扣押裁定因自始不當而撤銷，係指對於假扣押
    裁定抗告，經抗告法院依命假扣押時客觀存在之情形，認為
    不應為此裁定而撤銷之情形而言，若係因本案訴訟敗訴確定
    而撤銷該裁定，僅屬因命假扣押以後之情事變更而撤銷，尚
    非該條所謂因自始不當而撤銷（最高法院67年台上字第1407
    號判例要旨參照），是以，假扣押裁定因假扣押債權人之聲
    請而撤銷者，應僅於債權人之請求為不正當者，始應由假扣
    押債權人對假扣押債務人負賠償責任，倘不問假扣押債權人
    請求是否正當而一律賠償，則不啻認為假扣押債權人之正當
    權利行使亦屬侵害他人權利，與假扣押制度保全強制執行之
    本旨背道而馳（本院暨所屬法院89年法律座談會民事類提案
    第41審查意見參照）。
  (一)查被上訴人向士林法院聲請對上訴人及戊○公司之財產為假
    扣押，經士林法院以95年度裁全字第4807號裁定准予假扣押
    ，被上訴人以前開假扣押裁定為執行名義，經士林法院以95
    年度執全字第2217號假扣押事件受理，對上訴人之投資股權
    及銀行帳戶為假扣押，兩造不爭執，可認為實。
  (二)次查，被上訴人以上訴人邀同戊○公司共同與伊簽訂2005年
    8月—12月訂貨協議書，上訴人向伊採購DVD產品之貼皮鋼板
    ，伊已依約備料生產，多次催告上訴人給付貨款，由戊○公
    司簽發系爭500 萬元支票支付部分貨款，因係遠期支票，是
    否如期兌現尚不可知，且另有貨款6,837,089 元未付，造成
    伊備料損失達40,588,945元，上訴人經催討未完全給付貨款
    ，亦未協議分期清償，戊○公司爆發炒作股票事件，唯恐上
    訴人與戊○公司財務發生問題，或不法脫產逃匿，致有日後
    不能強制執行之虞為由，向士林法院聲請對上訴人及戊○公
    司之財產於6,837,089 元之範圍內為假扣押，有被上訴人民
    事聲請狀在卷可稽（原審卷第87至90頁）。經查，該2005年
    8 月—12月份訂貨協議書係由上訴人經理黃順志簽署，並經
    上訴人下單訂購，有訂貨協議書、訂購單在卷可稽（原審卷
    第48至56頁）。足認兩造間確有債之法律關係存在。
  (三)被上訴人當庭陳稱：「原來有對上訴人提起請求貨款之訴訟
    ，後來因為對造沒有資產，所以撤回，而且上訴人公司已停
    業。」（本院卷第90頁反面）。
  (四)再查，戊○公司與被上訴人間請求確認債權不存在之訴（臺
    灣臺北地方法院96年度重訴字第107 號），於本院97年度重
    上字第236 號上訴程序中，被上訴人與戊○公司達成訴訟上
    和解，和解內容略以：「一雙方同意就臺灣士林地方法院97
    年度簡上字第3號給付票款事件之債權金額，以500萬元和解
    ，基於上訴人（即丁○公司）已執行被上訴人（即戊○公司
    ）提存之假扣押反擔保金，並於97年8月20日取償500萬元，
    故雙方確認本項債權已因清償而消滅，且雙方於和解後均不
    得再互為任何請求。……四被上訴人（即戊○公司）同意撤
    回臺灣士林地方法院97年簡上字第3 號之上訴。五上訴人（
    即丁○公司）同意撤銷臺灣士林地方法院95年度裁全字第48
    07號假扣押裁定、並撤回臺灣士林地方法院95年度執全字第
    2217號之假扣押執行程序。六被上訴人（即戊○公司）同意
    上訴人（即丁○公司）取回臺灣士林地方法院95年度存字第
    2765號提存之假扣押擔保金，並交付取回擔保金同意書乙份
    。七上訴人（即丁○公司）同意被上訴人（即戊○公司）取
    回臺灣士林地方法院96年度存字第824 號提存之剩餘假扣押
    反擔保金，並交付取回擔保金同意書乙份……。」，有和解
    筆錄在卷可稽（原審卷第8至9頁），可知被上訴人與戊○公
    司以500 萬元和解，並以拋棄其他請求，各自撤回相關之上
    訴、假扣押裁定及執行程序，同意對造取回擔保金等舉止以
    弭平爭端。是以，被上訴人撤回假扣押裁定係基於解消相關
    爭訟，而非視自己聲請假扣押為不當嗣又聲請撤銷之。上訴
    人主張基於禁反言及自我負責原則，被上訴人聲請假扣押後
    又撤銷假扣押之行為本身，已具有視為其原請求假扣押為不
    當之效力等語，為不可採。
  (五)末查，戊○公司與被上訴人間臺灣臺北地方法院96年度重訴
    字第107 號確認債權不存在事件，判決主文為確認被上訴人
    對於戊○公司於士林法院95年度裁全字第4807號假扣押事件
    所主張之貨物買賣所生之6,837,089 元之債權關係不存在。
    上開確認貨物買賣6,837,089 元債權不存在之訴與被上訴人
    無涉，亦與系爭500 萬元支票之債權無涉（詳參該判決理由
    肆之二之(二)之6.）。上開確認債權不存在事件，嗣於本院97
    年度重上字第236 號上訴程序中，達成訴訟上和解，詳前理
    由(二)所述，故不能以上開第一審判決，遽認被上訴人聲請假
    扣押上訴人之財產為不正當。
  (六)揆諸首揭說明，被上訴人聲請撤銷假扣押裁定，係基於與戊
    ○公司間訴訟上和解，核與民事訴訟法第531條第1項要件不
    符，上訴人仍不得依民事訴訟法第531條第1項規定，請求被
    上訴人賠償其因假扣押或供擔保所受之損害。
七、按侵權行為固以故意或過失侵害他人之權利為成立要件，惟
    關於假扣押裁定，因自始不當而撤銷，或因民事訴訟法第52
    9條第2項及第530條第3項之規定而撤銷者，債權人應賠償債
    務人因假扣押或供擔保所受之損害，同法第531 條定有明文
    ，故債權人所負此項賠償損害責任，乃本於假扣押裁定撤銷
    之法定事由而生，債務人賠償請求權之成立，即不以債權人
    之故意或過失為要件，最高法院58年台上字第1421號判例要
    旨參照。次按「本院58年台上字第1421號判例所謂債務人賠
    償請求權之成立，不以債權人之故意或過失為要件，乃指假
    扣押（假處分）裁定，因自始不當而撤銷，或因民事訴訟法
    第529條第2項及第530條第3項之規定而撤銷者，依同法第53
    1 條規定，債權人應賠償債務人因假扣押（假處分）或供擔
    保所受損害之情形而言（最高法院75年台上字第2723號判例
    要旨參照）。」上開最高法院判例意旨僅係說明債權人依民
    事訴訟法第531條應賠償債務人因假扣押或供擔保所受損害
    ，不以債權人之故意或過失為要件。上訴人主張依上開判例
    意旨，無論被上訴人之假扣押請求是否正當，被上訴人應負
    無過失賠償之責任等語，為無理由。
八、綜上所述，上訴人主張基於民事訴訟法第531條第1項、第53
    0條第3項規定，請求被上訴人給付100 萬元，及自起訴狀繕
    本送達翌日起至清償日止，按年息5%計算之利息，為無理由
    ，不應准許。原審為上訴人敗訴之判決，及駁回其假執行之
    聲請，並無不合。上訴意旨指摘原判決不當，求予廢棄改判
    ，為無理由，應予駁回。
九、本件事證已臻明確，兩造其餘攻擊防禦方法及未經援用之舉
    證，經審酌核與本件判決結果不生影響，不再逐一論述，附
    此敘明。
十、據上論結，本件上訴為無理由，依民事訴訟法第449條第1項
    、第78條，判決如主文。
中    華    民    國    99    年    4     月    14    日
                    民事第二庭
                        審判長法  官  吳謙仁
                              法  官  蘇瑞華
                              法  官  李瓊蔭
正本係照原本作成。
不得上訴。
中    華    民    國    99    年    4     月    15    日
                              書記官  王才生


司法院資訊處製作；財團法人民間司法改革基金會備份。
